【裁判字號】    99,台上,2177
【裁判日期】    990415
【裁判案由】    違反廢棄物清理法等罪
【裁判全文】
最高法院刑事判決            九十九年度台上字第二一七七號
上  訴  人  甲○○
選任辯護人  賴重堯律師
            鐘律師
上  訴  人  乙○○
選任辯護人  鐘律師
上  訴  人  丙○○
上列上訴人等因違反廢棄物清理法等罪案件，不服台灣高等法院
中華民國九十八年三月二十六日第二審判決（九十七年度上訴字
第五三一六號，起訴案號：台灣宜蘭地方法院檢察署九十六年度
偵字第一二六三、一九九四、二０四一、二七五八、二七七九、
二九０八號），提起上訴，本院判決如下：
    主  文
上訴駁回。
    理  由
一、甲○○違反廢棄物清理法第四十六條第四款後段之未依廢棄
物清除、處理許可文件內容貯存、清除、處理廢棄物（下稱非法
清理廢棄物）及乙○○、丙○○部分：
按刑事訴訟法第三百七十七條規定，上訴於第三審法院，非以判
決違背法令為理由，不得為之。是提起第三審上訴，應以原判決
違背法令為理由，係屬法定要件。如果上訴理由書狀並未依據卷
內訴訟資料，具體指摘原判決不適用何種法則或如何適用不當，
或所指摘原判決違法情事，顯與法律規定得為第三審上訴理由之
違法情形，不相適合時，均應認其上訴為違背法律上之程式，予
以駁回。本件上訴人甲○○就非法清理廢棄物部分上訴意旨略以
：(一)、甲○○並非學習環境保護工程出身，對環境保護相關法令
及處理許可證核准事項，全然不知，廢棄物清理法又無明文禁止
得委由合法之公設掩埋場處理廢棄物，是友固股份有限公司（下
稱友固公司）將其為客戶處理之廢棄物運至合法設立之宜蘭縣五
結鄉衛生垃圾掩埋場處理，甲○○對此應無違法之犯意，所為亦
未對環境造成影響，自與廢棄物清理法之立法意旨不相違背，更
與非法清理廢棄物罪之構成要件有間，縱認甲○○因而有所疏失
，亦僅屬行政處罰之範疇，原判決予以論罪科刑，自難認為適法
。(二)、因上訴人丙○○向甲○○表示，其欲協助友固公司，將該
公司代客戶處理之廢棄物運往宜蘭縣三星鄉衛生掩埋場掩埋，甲
○○因信其言，且三星鄉衛生掩埋場係屬公設之處理廠，始將友
固公司之廢棄物交由丙○○清運，甲○○確不知丙○○將該廢棄
物運往三星鄉○○○○段五二六之一六、五二六之二四、一四九
一等地號土地（下稱第一現場）及同鄉○○○○段一四七九之一
地號土地（下稱第二現場）棄置，亦未曾到過第一現場、第二現
場。況友固公司於該公司焚化爐停爐期間，仍租用茂慶股份有限
公司、豐車股份有限公司之廠區，貯存友固公司之廢棄物，嗣於
案發後，甲○○復將前開棄置於第一現場之友固公司廢棄物，清
運至宜蘭縣利澤焚化爐加以焚化，足證甲○○與丙○○並無非法
清理廢棄物之犯意聯絡，原判決認定甲○○與丙○○共犯前開犯
行，亦非適法。(三)、原審對甲○○聲請調查之證據未予調查，即
逕認甲○○有非法清理廢棄物犯行，並嫌調查未盡。(四)、本件甲
○○所犯刑法第二百十六條、第二百十五條之行使業務登載不實
文書、非法清理廢棄物及違反廢棄物清理法第四十八條之依該法
規定有申報義務，明知為不實之事項而申報不實（下稱申報不實
）等三罪，係基於單一犯意而為，原審認甲○○所犯前開三罪，
犯意各別，行為互殊，應予分論併罰，尚有違誤（甲○○其餘上
訴意旨係對不得上訴第三審之行使業務登載不實文書及申報不實
部分為指摘）。上訴人乙○○上訴意旨略以：(一)、乙○○原為職
業軍人，自軍中退伍後，始進入友固公司服務，與社會互動有限
，對環境保護之相關法令亦甚陌生，其所任職友固公司之辦公處
所係位於宜蘭縣羅東鎮，與設於宜蘭縣蘇澳鎮之該公司龍德廠（
下稱龍德廠），地點不同，龍德廠之廠務運作又與乙○○無關，
友固公司復領有廢棄物清除許可證及廢棄物處理許可證，乙○○
因此認為，甲○○指示其分別於民國九十五年八月、九月及九十
六年一月間，以其個人名義向五結鄉公所衛生掩埋場購買三十張
入場申請書，並於九十五年八月、九月及九十六年一月間，各以
聯結車自龍德廠載運友固公司之廢棄物，前往五結鄉公所衛生掩
埋場掩埋，係屬合法之行為，其並無違法之犯意，所為亦未對環
境造成不良影響，自與廢棄物清理法之立法意旨不相違背，亦與
非法清理廢棄物罪之構成要件有間，縱認乙○○因此而有疏失，
亦屬行政處罰之範圍，原判決論處乙○○非法清理廢棄物罪刑，
顯有適用法則不當之違法。(二)、本件乙○○行為之時間為九十五
年八月、九月及九十六年一月間，而「事業廢棄物貯存清除處理
方法及設施標準」係於九十五年十二月十四日始再經修正公布，
該標準第四十四條更明定：「本標準修正施行前已設立之事業，
對於本標準修正條文之規定，應於本標準修正施行發布後一年內
完成改善。事業於前項改善期限內，免予處罰」，是該標準修正
後一年內，為緩衝期間，該標準修正後之規定，應至九十六年十
二月十四日始適用於各已設立之事業，原審卻引用前開已修正之
標準第二條，資為對乙○○論罪之部分依據，於法亦有未合。上
訴人丙○○上訴意旨略以：(一)、原判決認定丙○○於九十六年一
月二十七日起至同年月三十日止，在第二現場整地等情，但理由
內僅以楊智銘（業經判決無罪確定）曾找丙○○至第二現場整地
，因丙○○無暇處理，楊智銘遂改請林水泉於九十六年一月二十
一日至二十六日，單獨駕駛怪手在第二現場整地，丙○○並未在
場，及丙○○於偵查時供陳其曾於九十六年農曆年前至第二現場
操作怪手整地等語，資為論據，但對單憑前述證據如何得據以認
定前揭事實，則未進一步說明，自嫌理由不備。(二)、依上所述，
原判決既認林水泉已於九十六年一月二十六日完成第二現場之整
地工作，理由卻說明丙○○嗣又於第二現場傾倒廢棄物，事實之
記載與理由之敘述，亦相矛盾。(三)、丙○○係因知悉淡水、八里
有廢污泥亟待清除，又自電腦網路得知友固公司可代為處理該批
廢棄物，乃於九十五年底欲找甲○○，俾與其洽談承攬清除上開
廢棄物之事宜，並非如原判決所認定，係與甲○○商談如何處理
龍德廠廢棄物之事，況如原判決事實欄所載屬實，丙○○係允諾
自九十五年十二月間起至九十六年一月間止，先行試運廢棄物而
不收取費用，但運送該廢棄物所需之費用不少，當非丙○○所能
負擔，丙○○豈可能為此承諾，是原判決所認定之前開事實，洵
有違誤。(四)、游良偉（業經判刑確定）於偵查中已表示其並未在
第二現場棄置廢棄物，依卷附丙○○與游良偉間自九十六年一月
二十七日起至同年月三十日止之行動電話雙向通聯紀錄記載，其
二人當時撥打電話所在之位置，與第二現場仍有相當距離，難認
丙○○於前揭期間曾到過第二現場，故本件在第二現場棄置廢棄
物者，應另有其人。(五)、原判決對自九十六年一月二十七日起至
同年月三十日止，究係何人駕駛車輛，將友固公司之廢棄物運至
第二現場棄置乙節，並未論及，顯有可議云云。
惟查：原判決綜合全案證據資料，本於事實審法院職權推理之作
用，認定甲○○確有其事實欄五所載之犯行，乙○○、丙○○亦
分別委有其事實欄五之(一)、五之(二)所載之犯行，因而撤銷第一審
關於甲○○非法清理廢棄物部分之不當科刑判決，改判仍論處甲
○○共同犯廢棄物清理法第四十六條第四款後段之非法清理廢棄
物罪刑（量處有期徒刑三年，併科罰金新台幣一百萬元，減為有
期徒刑一年六月，併科罰金新台幣五十萬元）；另維持第一審關
於論處乙○○、丙○○共同犯廢棄物清理法第四十六條第四款後
段之非法清理廢棄物罪刑（乙○○量處有期徒刑一年，減為有期
徒刑六月；丙○○量處有期徒刑二年六月，減為有期徒刑一年三
月）部分之判決，駁回乙○○、丙○○在第二審之上訴。已詳細
說明其採證認事之理由。所為論斷，亦俱有卷證資料可資覆按。
對於依憑甲○○於法務部調查局宜蘭縣調查站及偵查中之供述，
證人薛富美之證詞，卷附行政院環境保護署九十六年十月二十三
日環署廢字第０九六００七三四一三號函釋意見，如何已足認定
甲○○、乙○○均明知未經主管機關許可，且未經中間「焚化」
處理，即將廢棄物送往掩埋場以最終處置之「掩埋」方法處理，
係屬違法行為，卻未向宜蘭縣政府環境保護局（下稱宜蘭縣環保
局）申請許可，即由甲○○指示乙○○，以乙○○個人名義，向
五結鄉公所衛生掩埋場購買入場申請書後，未經「焚化」處理，
就將友固公司之廢棄物送往五結鄉公所衛生掩埋場予以「掩埋」
處理，其二人應有非法清理廢棄物之犯意及犯行；依據甲○○於
警詢、偵查及第一審時之供述，丙○○於偵查及第一審中之陳述
，如何堪認甲○○自始即已知悉丙○○係欲將友固公司之廢棄物
，運往非法處所棄置，卻仍同意丙○○將該公司之廢棄物運出棄
置，就所犯非法清理廢棄物犯行應與丙○○有犯意聯絡及行為分
擔；根據甲○○、丙○○於偵查或第一審中之供述，證人葉敏勇
、劉錫果、林水泉、楊智銘、李汲唐、游良偉之證述，卷附宜蘭
縣環保局九十六年三月十六日環三字第０九六０００五四０九號
函送之環境稽查工作紀錄及稽查照片、三星鄉公所九十六年二月
一日鄉清字第０九六０００一三五一號函送之稽查照片、宜蘭縣
警察局勘查報告及照片、宜蘭縣環保局九十六年四月二十四日稽
查工作紀錄表及稽查照片、九十六年四月二十五日檢察官勘驗筆
錄、宜蘭縣環保局九十六年八月八日環三字第０九六００一七四
二八號函送之廢棄物清除後會勘紀錄、林水泉之行事曆及工作表
、丙○○與游良偉間於九十六年一月二十七日至同年月三十日之
雙向通聯紀錄等資料，如何足堪認定丙○○確與游良偉自九十六
年一月二十七日起至同年月三十日止，一同將其等載自友固公司
之廢棄物，運往第二現場棄置；依憑甲○○、丙○○之陳述，如
何之足以認定丙○○於九十五年下半年間，因得知龍德廠區堆置
甚多之廢棄物，未予處理，遂向甲○○表示，可幫忙將該廢棄物
運至「疏濬地區附近很深之處」處理，甲○○並即允諾自同年十
二月間起至九十六年一月間止，將該廢棄物交由丙○○先進行試
運，但不收取載運費用。亦皆已詳加說明。甲○○、乙○○、丙
○○（下稱上訴人等）上訴意旨就原判決前揭之論斷，究有何違
背經驗法則或論理法則等違法情形，並未依據卷內資料為具體之
指摘，甲○○上訴意旨(一)、(二)，乙○○上訴意旨(一)，丙○○上訴
意旨(一)、(三)、(四)仍各執前揭陳詞，據以指摘原判決有認定事實錯
誤、適用法則不當、理由不備之違背法令，係對於原判決已說明
事項及屬原審採證認事職權之適法行使，持憑己見而為不同之評
價，且重為事實之爭執，均與法律規定得為第三審上訴理由之違
法情形，不相適合。且查：(一)、甲○○上訴意旨(三)僅泛言：原審
對其所聲請調查之證據未予調查，逕認其有非法清理廢棄物犯行
，尚嫌調查未盡云云，但對原審究有何經其聲請調查之證據而未
予調查，卻未具體指明；另原判決事實並未認定林水泉業於九十
六年一月二十六日將第二現場整地完成等情，理由內亦僅引據林
水泉、楊智銘於偵查及第一審中之證述，說明楊智銘委請林水泉
單獨於九十六年一月二十一日至二十六日，駕駛怪手至第二現場
整地，丙○○並未到場，並無丙○○上訴意旨(二)所指有事實與理
由矛盾之情事。甲○○、丙○○此部分上訴意旨，顯均非依據卷
內資料執為指摘，亦非適法之第三審上訴理由。(二)、本件甲○○
所犯非法清理廢棄物、行使業務上登載不實文書及申報不實等三
罪，彼此犯罪時間既不相同，犯罪構成要件亦相歧異，原判決因
認甲○○所犯上開三罪，犯意各別，行為互殊，應予分論併罰，
於法尚無不合；又「事業廢棄物貯存清除處理方法及設施標準」
係於七十八年五月八日發布施行，其中第二條雖於九十五年十二
月十四日修正施行，但僅係將該條第三款「中間處理」之定義，
由「指事業廢棄物在最終處置前，以物理、化學、生物、熱處理
或其他處理方法，改變其物理、化學、生物特性或成分，達成分
離、減積、去毒、固化或安定之行為」，修正為「指事業廢棄物
在最終處置或再利用前，以物理、化學、生物、熱處理或其他處
理方法，改變其物理、化學、生物特性或成分，達成分離、減積
、去毒、固化或穩定之行為」，而予文字修正，且增列第八款熔
煉法、第九款氧化分解法、第十款化學處理法、第十一款洗淨處
理法及第十二款物理處理法、第十五款無限射頻辨識系統及第十
八款有毒重金屬廢棄物之名詞定義，並將款次酌作調整，另為使
滅菌處理法及破壞去除效率之定義更明確，而將第十三款滅菌處
理法及第十六款破壞去除效率之名詞定義，酌作修正，以資明確
外，其餘則未予修正。是本件應無該標準第四十四條：「本標準
修正施行前已設立之事業，對於本標準修正條文之規定，應於本
標準修正施行發布後一年內完成改善。事業於前項改善期限內，
免予處罰」規定之適用。甲○○上訴意旨(四)，乙○○上訴意旨(二)
所指，均不無誤會。(三)、原判決事實欄已記載：「丙○○因楊智
銘找其至第二現場整地，而知悉第二現場有漥地可棄置友固公司
之廢棄物後……遂找好友游良偉合作，游良偉……遂與甲○○、
丙○○基於反覆、延續不依廢棄物處理許可文件內容處理廢棄物
單一行為犯意聯絡，於九十六年一月二十七日至三十日止，自友
固公司載運包括集合成公司之汽車解體泡棉、亞東醫院、台北縣
立醫院等廢棄物至第二現場棄置，並操作怪手將廢棄物推至漥地
回填掩埋……」（見原判決第九頁第三行至第十一行），理由內
並敘明：「……參以上開……事證，自堪認定確係被告（上訴人
）丙○○與游良偉一同於九十六年一月二十七日至三十日間，將
渠等自友固公司所載之廢棄物運至第二現場棄置，並由被告（上
訴人）丙○○操作怪手加以掩埋……」（見原判決第四十頁第二
十二行至第二十五行），亦即已認定及說明係丙○○與游良偉駕
駛車輛，將友固公司之廢棄物運至第二現場棄置。並無丙○○上
訴意旨(五)所指之違誤。綜上所述，上訴人等之上訴意旨所指，均
與法律規定得為第三審上訴理由之違法情形不相適合，甲○○此
部分及乙○○、丙○○之上訴違背法律上之程式，皆應予駁回。
二、甲○○行使業務登載不實文書及申報不實部分：
按刑事訴訟法第三百七十六條所列各罪之案件，經第二審判決者
，不得上訴於第三審法院，為該法條所明定。本件上訴人甲○○
行使業務登載不實文書及申報不實部分，原審係分別依刑法第二
百十六條、第二百十五條及廢棄物清理法第四十八條之規定論處
罪刑，核均屬刑事訴訟法第三百七十六條第一款之案件。依首開
說明，既經第二審判決，自不得上訴於第三審法院。甲○○就此
部分猶提起上訴，顯為法所不許，應予駁回。
據上論結，應依刑事訴訟法第三百九十五條前段，判決如主文。
中    華    民    國  九十九  年    四    月   十五   日
                      最高法院刑事第六庭
                          審判長法官  謝  俊  雄
                                法官  陳  世  雄
                                法官  魏  新  和
                                法官  吳  信  銘
                                法官  徐  文  亮
本件正本證明與原本無異
                                      書  記  官
中    華    民    國  九十九  年    四    月   二十   日
                                                      V

司法院資訊處製作；財團法人民間司法改革基金會備份。
